臺灣臺北地方法院交通事件裁定　 100年度交聲更(三)字第27號
原處分機關　臺北市交通事件裁決所
聲明異議人
即受處分人　蔡淳淵
上列異議人即受處分人因違反道路交通管理處罰條例案件，對於
臺北市交通事件裁決所民國99年5 月4 日所為之處分（原處分案
號：北市裁催字第裁22-AEW474901號）聲明異議，經本院以99年
度交聲字第1513號裁定駁回，異議人不服，提起抗告，經臺灣高
等法院以100 年度交抗字第130 號裁定撤銷原裁定並發回本院，
復經本院以100 年度交聲更字第10號裁定駁回，異議人不服，再
次提起抗告，經臺灣高等法院以100 年度交抗字第722 號裁定撤
銷原裁定並發回本院，再經本院以100 年度交聲更(二)字第18號裁
定原處分撤銷，異議人不服，再次提起抗告，經臺灣高等法院以
100 年度交抗字第1472號裁定撤銷原裁定並發回本院，茲裁定如
下：
    主  文
原處分撤銷。
蔡淳淵汽車駕駛人，駕駛汽車經測試檢定酒精濃度超過規定標準
，處罰鍰新臺幣肆萬陸仟陸佰貳拾元，並應吊扣重型機器腳踏車
駕駛執照拾貳月。
    理  由
一、原處分意旨略以：異議人即受處分人蔡淳淵於民國九十六年
    十二月八日上午七時三十六分許，騎乘車牌號碼CWG －五五
    二號重型機車，行經臺北市○○路、松勤路口，遭臺北市政
    府警察局信義分局吳興街派出所警員攔檢，因受處分人有酒
    後騎乘機車，經酒測器測得酒精濃度為○點八五MG/L，已超
    過標準值之違規事由，填製北市警交字第AEW 四七四九○一
    號舉發違反道路交通管理事件通知單（下稱舉發單）當場予
    以舉發，嗣經原處分機關依道路交通管理處罰條例第三十五
    條第一項第一款規定、第二十四條第一項第二款（原處分書
    漏未記載），裁處罰鍰新臺幣（下同）五萬二千五百元，吊
    扣駕駛執照十二個月（吊扣駕駛處分已移送執行），並施以
    道路交通安全講習等語。
二、聲明異議意旨則以：行政罰法規定「一違法行為不二罰」，
    刑事處罰後，不得再處以行政罰鍰，異議人已被刑事緩起訴
    且已履行勞動服務，故不該再依行政法處以罰鍰，請取消罰
    鍰云云。
三、按汽車駕駛人飲用酒類或其他類似物後其吐氣所含酒精濃度
    超過每公升○‧二五毫克或血液中酒精濃度超過百分之○‧
    ○五以上，不得駕車；又汽車駕駛人，駕駛汽車經測試檢定
    有酒精濃度超過規定標準之情形者，處一萬五千元以上六萬
    元以下罰鍰，並當場移置保管該汽車及吊扣其駕駛執照一年
    ，並應接受道路交通安全講習，道路交通安全規則第一百十
    四條第二款、道路交通管理處罰條例第三十五條第一項第一
    款、第二十四條第一項第二款分別定有明文。次按一行為同
    時觸犯刑事法律及違反行政法上義務規定者，依刑事法律處
    罰之。但其行為應處以其他種類行政罰或得沒入之物而未經
    法院宣告沒收者，亦得裁處之。前項行為如經不起訴處分、
    緩起訴處分確定或為無罪、免訴、不受理、不付審理、不付
    保護處分、免刑、緩刑之裁判確定者，得依違反行政法上義
    務規定裁處之。第一項行為經緩起訴處分或緩刑宣告確定且
    經命向公庫或指定之公益團體、地方自治團體、政府機關、
    政府機構、行政法人、社區或其他符合公益目的之機構或團
    體，支付一定之金額或提供義務勞務者，其所支付之金額或
    提供之勞務，應於依前項規定裁處之罰鍰內扣抵之。前項勞
    務扣抵罰鍰之金額，按最初裁處時之每小時基本工資乘以義
    務勞務時數核算，一○○年十一月二十五日施行之行政罰法
    第二十六條第一項至第四項亦分別定有明文（行政罰法業經
    總統於一○○年十一月二十三日總統華總一義字第一○○○
    ○二五九七九一號令修正公布，並自公布日施行）。又按本
    法中華民國一○○年十一月八日修正之第二十六條第三項至
    第五項規定，於修正施行前違反行政法上義務之行為同時觸
    犯刑事法律，經緩起訴處分確定，應受行政罰之處罰而未經
    裁處者，亦適用之；曾經裁處，因訴願、行政訴訟或其他救
    濟程序經撤銷，而於修正施行後為裁處者，亦同，同法第四
    十五條第三項定有明文。再按第一項前段所定「依刑事法律
    處罰」，係指由法院對違反刑事法律之行為人，依刑事訴訟
    程序所為之處罰，始足當之。又緩起訴處分之性質，實屬附
    條件之便宜不起訴處分，檢察官為緩起訴時，依刑事訴訟法
    第二百五十三條之二第一項規定，對被告所為之措施及課予
    之負擔，係一種特殊之處遇措施，並非刑罰。故一行為同時
    觸犯刑事法律及違反行政法上義務規定，經檢察官為緩起訴
    處分確定後，行政機關自得依違反行政法上義務裁處；然緩
    起訴處分若附以支付一定金額或於一定期間提供義務勞務，
    因行為人受有財產之負擔或為勞務之付出，為符比例原則，
    故明定其所支付之金額或提供之勞務，得扣抵罰鍰。至義務
    勞務扣抵罰鍰之折算標準，按最初裁處時之每小時基本工資
    乘以義務勞務時數核算；此有一○○年十一月二十三日修正
    公布之行政罰法第二十六條增訂理由可參，是由該增訂理由
    可知，緩起訴處分非屬依刑事法律處罰，而僅為一種附條件
    之便宜不起訴處分，行政機關自得對於同時觸犯刑事法律或
    違反行政法上義務規定之行為，於緩起訴處分確定後再行裁
    罰，若緩起訴處分命被告支付一定金額或提供義務勞務，則
    行政機關於裁處時應依據增訂後之行政罰法第二十六條第三
    項之規定，於裁處之罰鍰內扣抵，若為提供勞務，則應依增
    訂後之行政罰法第二十六條第四項之規定核算出勞務扣抵之
    金額後扣抵之。
四、經查：
  (一)本件受處分人蔡淳淵之酒後騎車係一個交通違規行為，有關
    其違規行為處罰效果之罰鍰、吊扣駕駛執照與施以道路交通
    安全講習等，係依據同一法律規定（即道路交通管理處罰條
    例第三十五條第一項第一款、第二十四條第一項第二款）所
    為之處罰，其處罰方式雖有三種，但實際上為單一處分，無
    法割裂，與該項交通違規行為是否存在亦均無從分離，法院
    於審理時，應先確定受處分人是否確有交通違規行為事實，
    再決定原處分機關所適用之法律有無錯誤。從而，受處分人
    雖陳明僅就罰鍰部分聲明異議，其餘處罰部分並未提及，惟
    吊扣駕駛執照十二月及施以道路交通安全講習部分，與其交
    通違規行為是否存在既無從分離，法院自應全部予以審理，
    合先敘明（臺灣高等法院九十八年法律座談會第二三號提案
    研討結果參照）。
  (二)受處分人上揭於九十六年十二月八日上午七時三十六分許，
    騎乘車牌號碼CWG－五五二號重型機車，行經臺北市○○路
    、松勤路口，經警當場攔停實施酒測結果，其呼氣中所含酒
    精濃度值○點八五MG/L，超過規定標準，為警當場舉發等節
    ，為受處分人所不否認，並有舉發違反道路交通管理事件通
    知單影本、酒精濃度測定單影本等件附卷可稽，堪認受處分
    人確有前揭交通違規行為。又受處分人上揭涉犯刑法第一百
    八十五條之三違背安全駕駛公共危險罪，業據臺灣臺北地方
    法院檢察署檢察官為緩起訴處分，諭知緩起訴處分期間一年
    （緩起訴期間自九十七年二月四日起至九十八年二月三日止
    ），受處分人並應履行：立悔過書及於緩起訴確定日起至緩
    起訴期間屆滿前二個月止，向指定之公益團體、地方自治團
    體或社區提供六十小時之義務勞務，並於緩起訴確定日起十
    個月內接受十小時之交通安全講習等事項，嗣受處分人已於
    緩起訴期間內就上開應履行之事項履行完畢，此有該九十七
    年度偵字第一二六二號緩起訴處分書、臺灣高等法院被告前
    案紀錄表等件在卷（見本院九十九年度交聲字第一五一三號
    卷第六頁至第七頁）可參。雖該緩起訴書所載之違規日期為
    九十七年一月二十三日上午五時十五分許，然觀諸臺灣高等
    法院前案紀錄表所載，上開緩起訴之案件與本件交通事件應
    屬同一事件，是上開緩起訴處分書所載之違規日期應係誤載
    ，併予指明。
  (三)受處分人對於其在前述時地飲酒後騎乘上開機車，經警攔檢
    測得受處分人呼氣酒精濃度達○點八五MG/L等情並不爭執，
    是以，本案所需審究者，即為臺北市交通事件裁決所之本案
    處分有無違反行政罰法第二十六條一事不二罰之規定。經查
    ：
  1.吊扣駕駛執照十二月部分，按道路交通管理處罰條例第六十
    八條業於九十四年十二月十四日修正，並自九十五年三月一
    日施行，修正前該條規定：「汽車駕駛人，因違反本條例及
    道路交通安全規則之規定，受吊扣或吊銷駕駛執照處分時，
    吊扣或吊銷其持有各級車類之駕駛執照」，修正後規定：「
    汽車駕駛人，因違反本條例及道路交通安全規則之規定，受
    吊銷駕駛執照處分時，吊銷其持有各級車類之駕駛執照」，
    將原規定之吊扣行為人所持有之各級車類駕駛執照等規定刪
    除，考其修正理由，乃舊法將違規駕駛人所持有各級車類之
    駕駛執照一併吊扣，失之過酷，影響人民工作及生活甚鉅，
    故修正後乃規定吊扣駕駛執照處分時，不再吊扣其持有各級
    車類之駕駛執照，僅得吊扣違規或違法當時所駕駛車種之駕
    駛執照（參見臺灣高等法院暨所屬法院九十七年法律座談會
    刑事類提案第四○號及九十八年法律座談會刑事類提案第二
    三號）。本件受處分人係於上開時、地飲酒後騎乘重型機車
    ，經警攔檢酒測，測得呼氣酒精濃度超過規定標準值，因修
    正後之道路交通管理處罰條例第六十八條之規定，既將「吊
    扣」部分刪除，依前開說明，駕駛人受吊扣駕駛執照處分時
    ，應不再吊扣其持有各級車類之駕駛執照，故原處分機關於
    作成吊扣駕駛執照處分時，應就行為人所應吊扣之駕駛執照
    種類予以限定，即僅得吊扣受處分人違規當時所駕駛車輛之
    駕駛執照，始符依法行政原則。從而，受處分人於本件交通
    違規時，係騎乘重型機車違規，依法所受之處分應為限制其
    騎乘重型機車之權利，而原處分機關於裁決時，未於處罰主
    文欄中限制吊扣重型機器腳踏車駕駛執照，依法尚屬有違，
    此部分應予撤銷。
  2.施以道安講習之部分，因本案緩起訴處分附帶有接受十小時
    之交通安全講習條件，受處分人亦已履行，而受處分人因本
    案緩起訴處分附帶之本段條件，接受十小時之交通安全講習
    ，已造成其義務之增加，屬裁罰性之不利處分。又該命令，
    目的亦在維護公共交通秩序，與原處分機關令其參加道路交
    通安全講習，性質並無不同，可達到本案處分所欲達成之相
    同行政目的，就行政處分之手段性、目的性而言，顯無一事
    重為裁處之必要，故有關道安講習部分既已依刑事法律處罰
    之，即不再施以行政罰，原處分機關此部分之裁罰，容非適
    法。
  3.罰鍰五萬二千五百元部分：
  (1)查依上所述，本件上開吊扣駕駛執照及施以道安講習部分均
    屬依法有違，應予以撤銷，而依上開說明本件交通違規實際
    上為單一處分，無法割裂，因此吊扣駕駛執照及施以道安講
    習均已撤銷，則裁處罰鍰部分，亦一併隨之撤銷，而須另為
    裁處，是本件由本院另行裁處時，行政罰法已於一○○年十
    一月二十三日修正公布，並自公布日施行，則依行政罰法第
    四十五條第三項之規定，一○○年十一月八日修正之行政罰
    法第二十六條第三項至第五項之規定，於本案另行裁處時，
    亦有適用，先予敘明。
  (2)再者，本案緩起訴處分中附有命受處分人履行六十小時義務
    勞務處分部分，業經受處分人履行完畢，且未經撤銷確定在
    案，揆諸上開行政罰法第二十六條第三項、第四項之規定，
    原處分機關應須依受處分人已提供之勞務，按最初裁處時之
    每小時基本工資乘以義務勞務時數核算，於裁處之罰鍰內扣
    抵，是原處分機關未以予扣抵，依法即屬有違。又依據行政
    院勞工委員會九十九年九月二十九日勞動二字第○九九○一
    三一五六五號令修正每月基本工資為一萬七千八百八十元，
    每小時九十八元，並自一○○年一月一日起生效，可認本件
    裁處時之基本工資為每小時九十八元，而受處分人已履行之
    義務勞務為六十小時，二者相乘後計算可扣抵罰鍰金額為五
    千八百八十元，是就此部分計算之金額應予扣抵；查本件受
    處分人於酒後駕車違規時，其呼氣酒精濃度已超過每公升○
    點八五毫克，依違反道路交通管理事件統一裁罰基準表之規
    定，其罰鍰為五萬二千五百元，是受處分人依檢察官緩起訴
    處分確定後履行六十小時義務勞務核算出之可扣抵罰鍰金額
    五千八百八十元，仍有不足，自應就差額部分（即四萬六千
    六百二十元）予以裁罰。
五、綜上，受處分人於上開時、地酒後騎乘重型機車之違規行為
    ，雖係屬同時觸犯刑事法律及違反行政法上義務規定，且受
    處分人已經檢察官為緩起訴處分確定，並履行緩起訴處分所
    附條件。惟檢察官既已命令受處分人接受交通安全講習，且
    受處分人既已遵檢察官做成之本案緩起訴處分所附條件接受
    十小時之交通安全講習義務，則本案處分中施以道安講習部
    分，自屬重複之裁罰，此部分即非適法；另吊扣駕駛執照十
    二月部分，未載明吊扣之駕駛執照名稱，亦非適法；又罰鍰
    五萬二千五百元部分，亦與行政罰法第二十六條第三項、第
    四項之規定有違，是受處分人聲明異議為有理由，然本案乃
    一個交通違規行為，罰鍰處分、施以道安講習及吊扣駕駛執
    照十二月部分無從區分，而原處分確有違法，從而，本院自
    應將原處分撤銷，自為裁罰如主文第二項所示，以期適法。
六、據上論斷，應依道路交通管理處罰條例第八十七條第二項，
    道路交通事件處理辦法第十九條，裁定如主文。
中    華    民    國   100    年    12    月    29    日
                  刑事第十四庭法  官  林玉蕙
上正本證明與原本無異。
如不服本裁定，應於裁定送達後5日內向本院提出抗告狀。
                              書記官  陳怡君
中    華    民    國   100    年    12    月    30    日